【裁判字號】    95,台上,2417
【裁判日期】    951026
【裁判案由】    拆屋還地等
【裁判全文】
最高法院民事判決            九十五年度台上字第二四一七號
上  訴  人  丙 ○ ○
            丁 ○ ○
            卯 ○ ○（即林新助之承受訴訟人）
            辰 ○ ○（即林新助之承受訴訟人）
            巳 ○ ○（即林新助之承受訴訟人）
            午 ○ ○（即林新助之承受訴訟人）
            未 ○ ○（即林新助之承受訴訟人）
            申 ○ ○（即林新助之承受訴訟人）
            戊○○○
            辛 ○ ○
            壬 ○ ○
            癸 ○ ○
            子 ○ ○
            丑 ○ ○
            寅 ○ ○
                      3號
            己 ○ ○
共      同
訴訟代理人  吳 瑞 堯律師
            康 文 毅律師
被 上訴 人  甲 ○ ○
            乙 ○ ○
共      同
訴訟代理人  楊榮富律師
上列當事人間請求拆屋還地等事件，上訴人對於中華民國九十五
年五月二十三日台灣高等法院台中分院第二審更審判決（九十三
年度上更(一)字第一四號），提起上訴，本院判決如下：
    主  文
原判決關於命上訴人拆屋還地及返還不當得利本息暨該訴訟費用
部分廢棄，發回台灣高等法院台中分院。
    理  由
本件被上訴人主張：坐落台中縣太平市○○路段第一０五、一０
五之三、之二一、之二六地號等四筆土地（下稱系爭土地）為伊
共有，應有部分各二分之一。上訴人丙○○占用如原判決附圖（
下稱附圖）所示G1、G2部分，並在G1部分建有房屋。上訴人丁○
○占用如附圖所示D1、D2、D3、D4、D1-1、D2-1部分，並在D1、
D3、D1-1部分建有房屋。上訴人卯○○、辰○○、巳○○、午○
○、未○○、申○○（下稱卯○○等六人，其被繼承人林新助於
民國九十年十月二十日死亡，由卯○○等六人承受訴訟）占用如
附圖所示C1、C1-1、C1-2部分並建有房屋。上訴人戊○○○、辛
○○、壬○○、癸○○、子○○、丑○○、寅○○（下稱戊○○
○等七人）及同案被上訴人庚○○占用如附圖所示B1、B2、B2-1
、B3部分，並在B1、B2、B2-1部分建有房屋。上訴人己○○占用
如附圖所示A1、A2部分，並在A1部分建有房屋。上訴人均無正當
權源，伊自得依民法第七百六十七條規定請求上訴人拆除上開建
物並交還占用之土地。又上訴人占有系爭土地，受有相當於租金
之利益，致伊受有損害，伊亦得本於不當得利之法則，請求上訴
人返還不當得利。上訴人固抗辯渠等或渠等之被繼承人與原地主
即伊之前手間原存有租地建屋之法律關係，惟為伊所否認。縱認
上訴人之抗辯屬實，亦因彼等積欠歷年租金，經乙○○於七十五
年九月及七十六年一月間以原地主之受任人之地位，催告上訴人
或渠等之被繼承人限期繳納，但均因未依限繳納而終止租約在案
。再者，上訴人現使用之房屋，均於五十年至六十年間所建築，
乃重新建築者，即令上訴人就系爭土地原有租地建屋法律關係存
在，亦因房屋已不堪使用而消滅等情。爰求為命：(一)丙○○應將
上開建物拆除並交還占用之土地及給付新台幣（下同）五萬四千
二百十四元暨加付法定遲延利息，另自八十六年七月一日起至交
還土地日止，按年給付一萬一千二百九十元。(二)丁○○應將上開
建物拆除並交還占用之土地及給付二十四萬三千七百二十二元暨
加付法定遲延利息，另自八十六年七月一日起至交還土地日止，
按年給付四萬九千一百六十五元。(三)卯○○等六人應將上開建物
拆除並交還占用之土地及給付六萬零九百八十三元暨加付法定遲
延利息，另自八十六年七月一日起至交還土地日止，按年給付一
萬二千四百三十三元。(四)戊○○○等七人應將上開建物拆除並交
還占用之土地及連帶給付十三萬二千七百十七元暨加付法定遲延
利息，另自八十六年七月一日起至交還土地日止，按年給付二萬
六千八百十元。(五)己○○應將上開建物拆除並交還占用之土地及
給付六萬四千六百五十六元暨加付法定遲延利息，另自八十六年
七月一日起至交還土地日止，按年給付一萬三千零四十元之判決
（甲○○、乙○○上訴部分另結。其餘未繫屬本院者，不予贅述
）。
上訴人則以：系爭土地原為訴外人林鑽燧所有，伊或伊之被繼承
人與林鑽燧間有租用基地建築房屋之契約，於基地出賣時，有優
先購買權。被上訴人買受系爭土地時，買賣雙方未通知伊優先承
購，其買賣契約不得對抗伊。又乙○○催繳租金之催告既不合法
，自不生合法終止租約之效果。再者，伊現有之建物，並無重新
建築者，亦非不堪使用。縱認有改建之事實，亦係在租賃存續中
改建，在改建之後，原地主及被上訴人仍有繼續收租之行為，因
而發生新的不定期租賃關係，伊係本於租賃契約使用收益系爭土
地，非無權占有等語，資為抗辯。
原審將第一審所為被上訴人敗訴之判決一部廢棄，改命上訴人拆
屋還地及返還不當得利本息，無非以：系爭土地原為林鑽燧所有
，林鑽燧於台灣光復後遷居日本，將系爭土地委託訴外人葉作樂
律師管理。林鑽燧於四十七年八月十六日死亡，葉作樂於六十三
年十二月二十四日以林鑽燧名義與乙○○訂立買賣契約，將含系
爭土地在內共三十六筆土地移轉登記予乙○○，嗣經林松木等人
提起確認買賣關係不存在及塗銷所有權移轉登記之訴，經法院判
決林松木等人勝訴確定，乙○○之所有權登記遂遭塗銷。嗣林鑽
燧之繼承人林守成、林守直、林玉枝、林守藩（下稱林守藩等四
人）於七十二年八月二十日與乙○○訂立和解書，承認上開買賣
契約，並委由訴外人李燕參代理處理出賣事宜，於七十三年五月
十五日與乙○○及訴外人李文騫就系爭土地簽立買賣契約，李文
騫嗣將其債權出賣予甲○○，系爭土地於七十六年十月十四日辦
理所有權移轉登記為被上訴人共有，應有部分各二分之一。上訴
人確分別占用上述之土地，並於其上建有房屋等事實，為兩造所
不爭，復有土地登記簿謄本、台灣台中地方法院（下稱台中地院
）六十八年度訴字第二０四０號民事判決、授權書、和解書及中
譯文、不動產買賣契約書、存證信函、土地買賣所有權移轉契約
書、登記申請書、戶籍謄本、測量成果圖等件可證，堪信為真實
。查丙○○自五十一年一月一日起、丁○○之父張田岸、卯○○
等六人之被繼承人林新助、戊○○○等七人之被繼承人林松木自
四十四年一月一日起已分別承租系爭土地內各占有使用之部分，
業據提出租金繳納記帳五紙及戶籍謄本為證，復有調自台中地院
六十八年度訴字第二０四０號確認買賣關係不存在事件內該林松
木所提出之租金繳納記帳影本二紙可稽，即台中地院上開民事事
件，亦經法院認定系爭土地原屬林鑽燧所有，租與該案之原告等
即本件上訴人之一部分建屋，而丁○○、丙○○、己○○均係該
案之原告，戊○○○等七人為該案原告林松木之繼承人，此有台
中地院前揭民事判決、台灣高等法院台中分院六十八年度上字第
一一五四號及最高法院七十年度台上字第一四六八號民事判決、
戶籍謄本在卷足憑。再者，乙○○曾以林守成、林玉枝、林守直
（下稱林守成等三人，林守藩死亡，由林守成等三人繼承）之受
任人地位於七十五年九月及七十六年一月間催告上訴人或其被繼
承人，略以：台端自五十四年起積欠之租金，限於文到十日內依
約定稻谷照農會公告價格折算現金向游振福處繳清，逾期即終止
租約等語，有存證信函及台灣台中地方法院七十六年度聲字第五
０號民事裁定可憑。再依乙○○與林守藩等四人所訂立之和解書
約定系爭土地存有出租意旨及林守藩等四人將其另計目錄各筆土
地，委託律師葉作樂管理等語，即屬葉作樂有管理出租之權利。
而葉作樂收租之方式，係通知承租人將欠繳稻穀送至太平鄉新光
村李永昌碾米工廠或按市價折現送至其律師事務所繳納，並發給
承租人「租金繳納記帳」為憑，並以林鑽燧之名義收取租金，林
鑽燧死亡之後，葉作樂仍以上開方式繼續收取租金，有租金繳納
記帳四紙可證。故上訴人與林鑽燧及林守藩等四人間就系爭土地
原有已存在之租賃關係，並不因該「租金繳納記帳」之記載方式
有瑕疵而受影響，足見上訴人就系爭土地有租地建屋契約存在。
次按租用基地建築房屋之基地出賣時，承租人有依同樣條件優先
購買之權，出賣人未通知優先購買權人而與第三人訂立買賣契約
者，其契約不得對抗優先購買權人，土地法第一百零四條規定甚
明。林守藩等四人於七十二年八月二十日將包括系爭土地在內之
三十六筆土地以一百零四萬元及日幣一千萬元出賣予乙○○，乙
○○以林守成等三人受任人之地位於七十五年九月及七十六年一
月間通知上訴人或其被繼承人，略以：伊受林守成等三人委任全
權處分上開三十六筆土地，將以每平方公尺六千零五十元出售，
請於文到二十日內與游振福依上開價格訂立買賣契約並交付價金
等語。依每平方公尺六千零五十元計算，上開三十六筆土地之價
金共計一億一千三百四十一萬九千三百五十元，與乙○○購買之
價格一百零四萬元及日幣一千萬元顯然不符，難謂係合法之通知
。乙○○又以林守成等三人受任人之地位，於七十六年六月二十
七日與自己及甲○○訂立價金共計一億一千三百四十一萬九千三
百五十元之土地買賣所有權移轉契約書，於七十六年十月十四日
將上開三十六筆土地移轉登記為被上訴人共有，有該移轉契約書
及土地登記簿謄本可證。林守成等三人或被上訴人並未將此項買
賣土地之事由通知上訴人或其被繼承人。被上訴人購買系爭土地
時，買賣雙方未合法通知上訴人或其被繼承人行使優先購買權，
林守成等三人移轉系爭土地所有權予被上訴人之行為，對於上訴
人或其被繼承人不生效力。另乙○○以林守成等三人之受任人身
分發函限期繳納欠租，不論積欠租金年度，抑或給付標的、方式
及期限，均已載明，自屬合法之催告。又本件應屬赴償債務，上
開存證信函已表明游振福住於台中市○○路三七二巷三二號，上
訴人焉能諉為不知繳納租金之處所？況過量之催告僅超過部分不
生催告之效力，上訴人或其被繼承人應將自己認為正確之租額向
原來收租及繳租之處所繳納或向法院提存，方屬適法，惟上訴人
迄未提出任何繳租之證明。是上訴人所辯上開催告不合法云云，
殊無足取。經查上開催告函已表明限於文到十日內繳清欠租，逾
期即終止租約等語，故如逾期未繳，自發生終止租約之效力，無
須另為終止租約之意思表示。綜上所述，上訴人或其被繼承人與
原地主間之租地建屋關係，已因積欠租金未繳而終止，是其等占
用系爭土地自斯時起即成為無權占有。被上訴人依民法第七百六
十七條及不當得利之法律關係，請求上訴人拆除上開建物並交還
占用之土地及返還不當得利之本息，即屬有據，應予准許等詞，
為其判斷之基礎。
查系爭土地原所有人林鑽燧所委託之管理人葉作樂律師收租之方
式，係通知承租人將欠繳稻穀送至太平市新光村李永昌碾米工廠
，或按市價折現送至其律師事務所繳納，並發給承租人「租金繳
納記帳」為憑，為原審所認定之事實。果爾，則乙○○以林守成
等三人之受任人地位發函通知上訴人或其被繼承人依約定稻谷照
農會公告價格折算現金向住於台中市○○路三七二巷三二號之游
振福處繳清，顯係催告在履行地以外之處所為給付，原審認其催
告已生催告之效力，其所憑依據為何，未見原審於判決理由項下
明其得心證之理由，自有判決不備理由之違法。又給付有確定
期限者，債務人自期限屆滿時起，負遲延責任。給付無確定期限
者，債務人於債權人得請求給付時，經其催告而未為給付，自受
催告時起，負遲延責任。其經債權人起訴而送達訴狀，或依督促
程序送達支付命令，或為其他相類之行為者，與催告有同一之效
力。前項催告定有期限者，債務人自期限屆滿時起負遲延責任。
民法第二百二十九條定有明文。本件上訴人或其被繼承人係經通
知後將欠繳稻穀送繳，已如上述，足見上訴人或其被繼承人之租
金給付，應俟通知後，逾期不繳，始負遲延責任。則乙○○以林
守成等三人之受任人之地位發函上訴人或其被繼承人限期繳納欠
租之前，上訴人或其被繼承人是否業經通知繳納租金逾期未繳而
應負遲延責任，攸關系爭租地建屋之契約是否存在及林守成等三
人與被上訴人間之買賣契約得否對抗上訴人或其被繼承人，乃原
審竟未詳加調查審認，逕以上開催告函已表明限於文到十日內繳
清欠租，逾期即終止租約等語，遂認上訴人或其被繼承人未依限
繳租，其與原地主間之租地建屋關係已因終止而消滅，進而為其
不利之判決，殊嫌率斷。上訴論旨，指摘原判決其不利部分不當
，求予廢棄，非無理由。
據上論結，本件上訴為有理由。依民事訴訟法第四百七十七條第
一項、第四百七十八條第二項，判決如主文。
中    華    民    國  九十五  年    十    月  二十六  日
                      最高法院民事第七庭
                          審判長法官  劉  延  村
                                法官  劉  福  來
                                法官  黃  秀  得
                                法官  吳  謀  焰
                                法官  李  寶  堂
      本件正本證明與原本無異
                                      書  記  官
中    華    民    國  九十五  年    十一  月    六    日
                                                    m


司法院資訊處製作；財團法人民間司法改革基金會備份。
